臺灣高等法院刑事判決　　　　　　　　　　　　　　九十年度上訴字第三二六六號
　　上　訴　人
　　即　被　告　甲○○
　　選任辯護人　徐方齡
右上訴人因偽造文書等案件，不服臺灣臺北地方法院八十八年度訴字第一二三五號，
中華民國九十年八月七日第一審判決（起訴案號：臺灣臺北地方法院檢察署八十八年
度偵字第四六六號）提起上訴，本院判決如左：
    主  文
原判決撤銷。
甲○○連續意圖為自己不法之所有，而侵占對於業務上所持有之物，處有期徒刑柒月
。
    事  實
一、甲○○係中央信託局外匯業務處服務台之工作人員，因介紹鄰座丁○○之夫乙○○所經營之首華國際股份有限公司（設台北市○○區○○街一三一巷十四號三樓
    ，下簡稱首華公司），向中租迪和股份有限公司（下簡稱中租公司）票貼資金（
    由首華公司持票據向中租公司票貼，並在中央信託局設立0000000000
    0000號帳戶，再由中租公司將票貼所得之金額扣除管理費、處理費及百分之
    五計算之稅金後，直接匯入首華公司上開戶頭），嗣首華公司為處理與中租公司
    票貼事項並運用前開帳戶之資金，乃自民國（下同）八十七年一月間起，以每月
    新台幣（下同）三萬元之薪資聘僱與中租公司熟識並知悉匯款業務之甲○○為會
    計，利用公餘之便為首華公司保管於中央信託局帳戶（帳號000000000
    00000，下簡稱系爭帳戶）之大小印鑑章，負責將該帳戶內資金之匯入首華
    公司指定之對象帳戶、代辦外匯、繳交水電費等事務費用及提領現金等業務。詎
    甲○○竟意圖為自己不法之所有，並基於概括之犯意，自八十七年一月間起至七
    月間止，連續多次將業務保管中之前開帳戶內資金，利用公司欲行匯款之機會，
    將款項提出，據為己用，包括收入部分漏列中租公司八十七年六月二日二萬八千
    一百六十元之匯款，虛列附表二編號一所示之匯款二十五萬零三十元，虛列附表
    二編號二所示之匯款二十二萬五千零三十元，虛列附表二編號三所示之匯款三十
    萬零三十元，虛列附表二編號四所示之匯款二十五萬零三十元，虛列附表二編號
    五所示之匯款十萬零三十元，虛列附表二編號六所示之匯款二十萬零三十元，溢
    列附表二編號七所示之匯款二萬元，虛列附表二編號八所示之匯款八萬零兩百八
    十九元，虛列附表二編號九所示之匯款三十萬零三十元，溢列附表二編號十所示
    之匯款一萬元，溢列附表二編號十一所示之匯款一萬元，溢列附表二編號十二所
    示之結匯款三十萬二千一百三十五元，虛列附表三編號二所示之代辦結匯款十二
    萬九千五百六十元，溢列附表三編號三所示之代辦結匯款一萬九千七百八十元，
    溢列附表三編號四所示之代辦結匯款三十四元，溢列附表三編號五所示之代辦結
    匯款四萬七千三百元，合計二百二十七萬二千四百六十八元，扣除附表三編號一
    所示錯列之代辦結匯款二萬一千五百三十元，侵占之金額為二百二十五萬零九百
    三十八元。嗣因首華公司對資金往來生有疑問，要求提出帳卡查核，乃於八十七
    年九月間，提出對帳明細資料二份，惟未提供提領款項及匯款之相關單據，首華
    公司即要求甲○○再行提供，詎甲○○為掩飾侵占帳戶資金之犯行，乃基於變造
    之故意，於不詳時地，將自己保留之中央信託局匯出匯款回條聯第四聯匯款人收
    執聯予以塗改金額，並將部分日期變造，部分日期弄成模糊後，以傳真方式影印
    ，變造如附表二所示之不實單據，於八十七年十月十六日，行使交付乙○○，足
    生損害於首華公司及中央信託局。嗣因乙○○發覺有異，調閱並核對相關往來銀
    行對帳資料，始獲上情。
二、案經首華公司代表人丙○○訴請台灣台北地方法院檢察署檢察官偵查起訴。
    理  由
一、訊據被告甲○○固坦承於前開時地將如附表一系爭帳戶內款項轉入自己帳戶，並
    填寫首華公司之帳款資料單等情不諱，惟矢口否認有侵占或變造文書等犯行，辯
    稱：伊根本未受首華公司聘僱擔任會計，因首華公司自己內部即有專任之會計人
    員，且乙○○之妻丁○○亦在中央信託局服務台上班，根本不需另外聘僱會計，
    也不需將首華公司印鑑章留交伊保管，本件係因乙○○欠款其款項不欲償還，始
    加誣陷云云。至帳款明細資料單，係伊應丁○○要求填寫，原係小張紙條，嗣經
    告訴人拼成大張。另卷附中央信託局匯出匯款回條聯第四聯（匯款人收執聯）及
    匯款結匯收據聯影本，亦非伊交付與乙○○或告訴人公司云云。經查：
(一)被告受僱處理告訴人首華公司系爭帳戶內匯出、匯入款項，並行使交付變造如附
    表二所示之單據及對帳資料單等事實，業據告訴人公司指訴綦詳，並經證人乙○○、張永昌、丁○○證述無異，復有被告親書之前開對帳資料單及如附表二所示
    之變造單據影本在卷為憑。
(二)被告雖辯稱該對帳資料單非其所製作，而係告訴人所自行剪貼、拼湊，且卷附中
    央信託局匯出匯款回條聯第四聯（匯款人收執聯）及匯款結匯收據聯影本，亦非
    伊交付與乙○○或告訴人公司云云。惟查：
  前開對帳資料單各部分除關於匯款至誠泰銀行、華信銀行、廖家興、顧慧娟及待
    匯款等帳目，均分別計算其各部分和值外，另有支出及收入暨支出減去收入之總
    和記載，經詳細審查該對帳單上之數目，各項加總後之數字均為正確無誤，衡情
    該對帳單如非被告所製作，何以前開數字總和均相吻合。
  證人張永昌於原審證稱：「（本院的水單是從哪裡來的？）是李小姐拿給我的，
    之前我是在八十七年九月向李小姐拿對帳單，因為我們會計要做帳，徐先生叫我
    過去拿的。（為什麼還要拿水單）因為徐先生錢用在哪裡他大概有個譜，所以要
    拿對帳單，看錢用到哪裡去，拿到對帳單，給會計小姐發現跟銀行帳目不合，所
    以才要求拿水單，水單隔了一個月才拿給我，水單是他拿來公司，我拿到就隔天
    就交給會計」等語（見原審卷第一二九頁）。
  證人吳樹蘭於原審亦證稱：「一直到八十七年九月份，乙○○拿了一張對帳單給
    我看，說是李小姐的，叫我跟李小姐拿水單，我跟李小姐聯絡，電話中跟他說徐
    總有壹張對帳單請他拿水單，他叫我過去，我過去後他說在上班，不方便，他會
    主動跟我聯絡，我有拿對帳單給他看。（他何時拿水單給你）他說有些資料不足
    ，要調閱，聯絡了很多次還是沒有拿給我，最後是張永昌先生拿給我的，全部都
    是傳真紙」等語（見原審卷第一二五頁、第一二六頁），益見前開對帳資料單及
    如附表二所示之中央信託局匯出匯款回條聯第四聯（匯款人收執聯）及匯款結匯
    收據聯影本，均係被告交與乙○○供告訴人公司核對無疑。
  被告於原審供稱：「我懷疑他有的是剪貼的」、「（這二張是不是你寫的字跡，
    提示對帳明細表傳真單）有些是，我請律師等我討論後再庭呈」等語（見原審八
    十八年九月九日筆錄），於八十八年十月十二日補充理由狀指稱：「如卷附證一
    號第一頁及第二頁（按指對帳明細表）亦不過為其等自為書寫日期及金額並加以
    統計」等語，嗣改稱：「支出、收入四字不是我寫的，支出攔下陳小姐、收入欄
    下新台幣六七○○○、00000000的部分像我的字，但是我沒有這樣排列
    過，除此之外，這些字都是我寫的。」等語（見原審九十年六月十八日筆錄），
    於本院調查時供稱：「（提示偵查卷證一號，問這張是你寫的）都是我的字，但
    是對方剪貼的」、「我原來是寫在八張紙上，他把它影印在一張紙上」等語，前
    後不一其詞，難以憑採。
  前開對帳資料上，關於匯出及匯兌之金額，與另卷附中央信託局匯出匯款回條聯
    第四聯（匯款人收執聯）及匯款結匯收據聯影本變造之數額相符，足認對帳資料
    及中央信託局匯出匯款回條聯第四聯（匯款人收執聯）及匯款結匯收據聯影本均
    係被告提供與告訴人公司作為查核之用，以掩飾侵占犯行，且中央信託局匯出匯
    款回條聯第四聯（匯款人收執聯）及匯款結匯收據聯影本確遭變造無疑。
(三)本院將被告親書提出供告訴人首華公司核對之對帳資料單、如附表二所示之單據
    與相關往來中租迪和股份有限公司、中央信託局、誠泰銀行、華信銀行、世華銀
    行、台中是第十一信用合作社等銀行之對帳單據相核對，其中：(1)收入部分漏列
    中租迪和股份有限公司八十七年六月二日二萬八千一百六十元之匯款。(2)支出部
    分除虛列、溢列如附表二所示之匯款、結匯資料外（虛列附表二編號一所示之匯
    款二十五萬零三十元，虛列附表二編號二所示之匯款二十二萬五千零三十元，虛
    列附表二編號三所示之匯款三十萬零三十元，虛列附表二編號四所示之匯款二十
    五萬零三十元，虛列附表二編號五所示之匯款十萬零三十元，虛列附表二編號六
    所示之匯款二十萬零三十元，溢列附表二編號七所示之匯款二萬元，虛列附表二
    編號八所示之匯款八萬零兩百八十九元，虛列附表二編號九所示之匯款三十萬零
    三十元，溢列附表二編號十所示之匯款一萬元，溢列附表二編號十一所示之匯款
    一萬元，溢列附表二編號十二所示之結匯款三十萬二千一百三十五元），另誤列
    、虛列及溢列如附表三結匯款部分：誤列結匯款：八十七年一月十六日應為十
    萬七千六百五十元，誤列為八萬六千一百二十元。虛列結匯款：八十七年二月
    十日十二萬九千五百六十元。溢列結匯款：八十七年六月十二日應為十八萬四
    千五百四十七元，列為二十萬四千三百二十七元，同年六月三十日應為三千四百
    五十六元，列為三千四百九十元（見偵查卷第八十八頁，此部分告訴狀誤載為虛
    列結匯款），同年七月十六日應為五十一萬七千五百元，列為五十六萬四千八百
    元等情，其詳細變造情形如附表二單據金額（記載金額）及附註欄所載（日期雖
    有部分弄成模糊，致無法辨識，但非變造行為），有中租迪和股份有限公司應收
    帳款管理系統銷售商支付價金電腦撥款明細表、誠泰銀行支票存款對帳單（摘要
    欄記載電匯等語）、交易明細查詢單、華信商業銀行忠孝分行存摺、世華聯合商
    業銀行匯入匯款通知書或存根、合作金庫詹宋美娥及游耿聲活期儲蓄存款存摺、
    台中市第十一信用合作社明細表、中央信託局匯款結匯收據、同局結購外匯或匯
    出交易申請書、同局匯出匯款賣匯水單、同局外匯業務處賣匯水單，中央信託局
    國內銀行業務處九十一年一月二十五日中銀存字第九一一○六○○三五八號函、
    九十一年三月六日中銀存字第九一一○六○○八一○號函附匯款傳票影本、中央
    信託局板新分局九十一年一月二十二日板發匯字第九一三三六○○一二八號函附
    賣匯水單正本在卷可稽，足見被告甲○○所書之對帳資料及提供交付告訴人首華
    公司之中央信託局匯出匯款回條聯第四聯（匯款人收執聯）及匯款結匯收據聯影
    本，確與實際匯款及匯兌資料不相符，係屬變造無異。
(四)被告於如附表一所示之時間，固由前開帳戶內提領款項轉入自己帳戶等情，為其
    所自承，並經原審函詢中央信託局國內銀行業務處查覆屬實，有該局處八十九年
    四月十五日中銀儲字第八九一○六一一一○五號函及附件匯款單、同年八月十日
    八九一○六一二七七○號函及附件匯款單在卷可佐。惟查：被告於附表一所示之
    時間，提領款項轉入自己帳戶後，關於附表一編號一所示部分，已於同日即八十
    七年一月十九日，匯出二十萬元至首華公司在誠泰銀行忠孝分行之帳戶（見偵查
    卷第四十五頁），關於附表一編號二所示部分，已於同日即八十七年一月廿六日
    ，匯出相同金額八萬零二百五十九元（含手續費為八萬零二百八十九元）至首華
    公司在世華銀行古亭分行之帳戶（見偵查卷第六十六頁），另於八十七年五月十
    五日以其本人名義匯出二十五萬元至首華公司在誠泰銀行忠孝分行之帳戶（見偵
    查卷第四十三頁），八十七年五月十九日以其本人名義匯出二十萬元至顧碧娟在
    台中十一信振興分社之帳戶（見偵查卷第八十一頁），是以被告提領附表一之前
    開款項，尚非全數侵占入己，故本院自不得以前開資料作為認定被告侵占數額之
    依據。惟被告提領前開款項之明細，並未詳列在其所提出之對帳明細表上，足見
    事涉情弊。至被告雖辯稱：前開款項係告訴人首華公司清償伊多次欠款云云。但
    查：被告於原審初次訊問時迭稱有資金往來證據者，僅八十七年七月三十日之
    五十萬元等語，並舉證人方芷萍及匯款單為據，嗣至原審調取系爭帳戶匯款資料
    查得被告多次由系爭帳戶轉匯款項至私人帳戶前，始改稱：雙方自八十六年十月
    二十七日起至八十七年九月一日止債款往來金額高達二百九十三萬一千元，而告
    訴人僅償還二百三十八萬五千五百元，至八十七年九月一日止，尚積欠被告達五
    十四萬五千五百元等語（見被告九十年四月三日庭提之債務往來明細），惟始終
    無法提出償付二百三十八萬五千五百元之憑證或往來資料證明，足見被告事後所
    供不實。證人乙○○於原審證稱：「（你有無跟甲○○有私人債務往來）我私
    人沒有，但是公司有．．．她借款應該有二次，一次是八十七年四、五月份幾萬
    元，另一次是五十萬」、「（這些款有無還）第一筆幾萬元是在借款後一個禮拜
    沒有算利息，請張永昌送現金去中信局辦公差還她，另一筆在我們發現帳款有差
    所以沒有給」等語，證人張永昌於原審證稱：「（你有沒有拿錢給被告）有一、
    二次是我拿錢給李小姐，也是五萬至十萬之間，之間接觸是徐先生跟李小姐，我
    只是擔任跑路。」等語，且卷附丁○○於八十七年十月二十三日書寫之聲明書上
    所載：「本人丁○○於八十六年六月三十日交由甲○○小姐經手美金五千元正，
    又於同年九月三十日，再由甲○○小姐經手新台幣壹拾萬元正，操作投資，今本
    人急需金錢調度，決定放棄，今後所有權（虧損與盈餘），願收回原有資金美金
    伍千元（以八十六年六月三十日匯率）與台幣壹拾萬元正，恐口說無憑，立此為
    據」等文句後，被告自承親自附註「願於徐先生欠款五十一萬元時支付」等（見
    原審卷第六五頁），並於原審詳稱：「除了那筆五十萬（指原審初次訊問之五十
    萬元借款）以外，還有零星的錢，所以我寫五十一萬」（見原審八十八年十一月
    二日筆錄），足見告訴人公司應僅積欠被告五十萬元本金。告訴人公司雖積欠
    被告五十萬元本金，且迄未清償，惟查被告於前開對帳明細表上，並未有該項債
    權之記載，足見前開債權與被告侵占之行為無涉，尚難認其侵占之金額應扣除五
    十萬元部分。
(五)被告雖另辯稱：伊係受任於中信局，日常業務範圍係為答覆客戶諮詢中信局有關
    業務、協助客戶辦理各項手續、填寫各種表格等項目，前開單據僅係應丁○○之
    請求代告訴人公司填寫匯款單，伊本人從未代告訴人公司處理任何匯款業務云云
    。然查：
  證人乙○○證稱：伊等有請被告處理和信集團遠期支票票貼業務，該公司向和信
    集團取得遠期支票後，交給被告，被告再去辦理票貼，根據告訴人公司之要求，
    再將票款匯到指定帳戶，且每個月有給付被告三萬元之報酬等語（見原審卷第八
    七頁），證人丁○○亦證稱：中租公司是被告所介紹的，所以中租帳戶金錢匯出
    匯入，都是被告所做的等語（見原審卷第六七頁）。
  被告於原審審理時坦承有多次為首華公司調查匯款傳票等語（見原審九十年六月
    十八日筆錄），而該項「調查帳戶傳票」業務並非被告在服務台為客戶服務之分
    內工作等情，有被告提出之外匯業務處服務台工作內容表在卷可查，衡情如被告
    未受僱辦理上開業務，何以會「多次」「無給」為告訴人代辦繁複之「查帳、申
    請核對傳票」事務，況被告具狀自承：「卷附告訴人公司所舉之如證四號第一頁
    、第三頁、第四頁、第五頁、第六頁、第七頁、第八頁、第九頁、第十頁、第十
    一頁、第十二頁、第十三頁、第十四頁、第十五頁、第十六頁、第十七頁、第十
    八頁、第十九頁、第二十頁，證六號第一頁、第二頁、第三頁、第四頁；證八號
    第一頁、第二頁，證三號第四頁、第五頁固均為被告代填寫，但純為幫忙」等語
    （見被告八十八年十月十二日庭提補充理由狀），足認被告代以書寫之單據高達
    系爭帳戶內之幾近「全部」轉、匯款及提款單據，衡情若未受僱為告訴人公司辦
    理上開業務，豈非與一般社會經驗及交易慣例有違。
  參諸被告親書對帳資料「支出」欄中第七項書明「210,000 」之金額，與告訴代
    理人所稱：每月三萬元之薪資，計支付七個月等情相合，更足資相佐。再被告受
    僱之期間，係自八十七年一月間至同年八月間止，合計七個月，被告辯護人誤算
    該受僱期間為八個月，率爾認定八個月之薪資，若以每月三萬元計算，應係二十
    四萬元，與對帳資料不符云云，尚有誤會。被告所辯，無非砌詞巧飾，不足採信
    。
(六)被告雖自八十七年一月間起迄同年八月間止受僱於告訴人公司保管該公司於中央
    信託局帳戶之大小印鑑章，負責將該帳戶內資金之匯入首華公司指定之對象帳戶
    、代辦外匯、繳交水電費等事務費用及提領現金等業務。惟被告於前開期間並未
    依告訴人公司請求，就其所經手之金額，提出明細表以供查核等情，為告訴人公
    司所自承，是以被告嗣於受僱職務終了之後，即八十七年九月間，應告訴人公司
    要求，提出手寫之對帳明細表二紙，目的僅作為雙方對帳之用，非屬平日應登載
    之業務，故內容就令虛妄，亦難認係業務或附隨業務所登載之文書，附此敘明。
(七)告訴人固另指稱：前開對帳單上關於被告提領現金交與告訴人公司部分，即八十
    七年四月三十日十五萬元，同年四月十八日三十萬元，同年四月二十四日二十萬
    元，同年五月十一日十萬元及同年六月十六日二十萬元，經向乙○○查詢，係屬
    不實，因認被告此部分亦涉及侵占及登載不實罪嫌云云，惟為被告所否認，且該
    部分因係現金支出，並無憑證可參，而雙方各執一詞，既乏確據證明與事實相符
    ，自難徒憑乙○○之供詞即遽採為不利於被告之認定。
(八)告訴人公司固具狀指稱：「告訴人公司於八十七年九月間，請求被告提供經手金
    額之明細表，被告乃傳真其手寫之明細表二紙予告訴人核對」云云，惟證人張永
    昌於原審證稱：「因為徐先生錢用在哪裡他大概有個譜，所以要拿對帳單，看錢
    用到哪裡去，拿到對帳單，給會計小姐發現跟銀行帳目不合，所以才要求拿水單
    ，水單隔了一個月才拿給我，水單是他拿來公司，我拿到隔天就交給會計，我有
    發現水單（有問題），徐先生也有發現李小姐拿給我就是傳真紙，我就發現，有
    部分的字跡是經過塗改」等語（見原審卷第一二九頁），證人乙○○於原審證稱
    ：「這些是庭提偵卷的傳真正本（按指對帳明細表、變造匯款回條聯第四聯及匯
    款結匯收據影本），這些傳真紙是他（指被告）親手交給們公司職員，拿給我們
    時就已用傳真紙印好的」等語，衡情證人乙○○、張永昌係與被告直接接觸，取
    得上開對帳明細表等單據影本資料，自應以彼等之證詞為可採，是以告訴人公司
    指稱該對帳單明細表係傳真而來，尚有誤會，被告執此辯稱：如係傳真資料，何
    以未有傳真號碼等記載云云，即無足取。
(九)被告侵占之金額，包括收入部分漏列中租公司八十七年六月二日二萬八千一百六
    十元之匯款，虛列附表二編號一所示之匯款二十五萬零三十元，虛列附表二編號
    二所示之匯款二十二萬五千零三十元，虛列附表二編號三所示之匯款三十萬零三
    十元，虛列附表二編號四所示之匯款二十五萬零三十元，虛列附表二編號五所示
    之匯款十萬零三十元，虛列附表二編號六所示之匯款二十萬零三十元，溢列附表
    二編號七所示之匯款二萬元，虛列附表二編號八所示之匯款八萬零兩百八十九元
    ，虛列附表二編號九所示之匯款三十萬零三十元，溢列附表二編號十所示之匯款
    一萬元，溢列附表二編號十一所示之匯款一萬元，溢列附表二編號十二所示之結
    匯款三十萬二千一百三十五元，虛列附表三編號二所示之代辦結匯款十二萬九千
    五百六十元，溢列附表三編號三所示之代辦結匯款一萬九千七百八十元，溢列附
    表三編號四所示之代辦結匯款三十四元，溢列附表三編號五所示之代辦結匯款四
    萬七千三百元，合計二百二十七萬二千四百六十八元，扣除附表三編號一所示錯
    列之代辦結匯款二萬一千五百三十元，侵占之金額為二百二十五萬零九百三十八
    元。
(十)綜上所述，本件事證明確，被告犯行洵堪認定。
二、按影本與原本可有相同之效果，如將原本予以影印後，將影本之部分內容竄改，
    重加影印，其與無製作權人將其原本竄改，作另一表示其意思者無異，應成立變
    造文書罪。被告受僱處理前開公司之帳款業務，竟將其保管持有之帳戶內款項侵
    占入己，且為掩飾犯行，變造不實之匯款單及賣匯水單收據影本，持以行使，核
    其所為，係犯刑法第三百三十六條第二項之業務侵占罪及同法第二百十六條行使
    同法第二百十條之變造私文書罪。被告變造文書之低度行為，為行使之高度行為
    所吸收，不另論罪。被告同時同地變造同一人之數張匯款單據，為單純一罪，不
    以其變造匯款單之張數為論。其先後多次業務侵占犯行，時間緊接，罪名與犯罪
    構成要件相同，顯係基於概括犯意為之，應依刑法第五十六條連續犯之規定論以
    一罪，並加重其刑。所犯行使變造私文書罪與連續業務侵占罪間，互有方法結果
    之牽連關係，應依刑法第五十五條之規定，從較重之連續業務侵占罪處斷。
三、原審予以論罪科刑，固非無見。惟查：原判決認定被告於如附表一所示之時間，
    由前開帳戶內提領款項，計二百二十五萬一千七百八十九元，轉入自己帳戶部分
    ，即係被告侵占之金額，與事實不符，已有違誤，且遽認定被告尚成立詐欺取財
    未遂及業務上登載不實犯行，難謂適法。被告上訴意旨，否認犯罪，雖無理由，
    但查原判決既有上開可議，要屬無可維持，應予撤銷改判。爰審酌被告犯罪之動
    機、目的、手段、品行、智識程度、犯罪所生之損害，及犯罪後未坦然悔悟，賠
    償告訴人前開損害等一切情狀，判處如主文第二項所示之刑。至如附表二所示之
    文書，均由被告交付告訴人公司，已非被告所有，亦非違禁物，乃不予宣告沒收
    。
四、公訴意旨另以：被告為取得更多金額，復意圖為自己不法之所有，向乙○○詐稱
    系爭帳戶內資金已有不足，需再匯入現款填補已由伊事先墊付之款項四十七萬零
    一百六十元等語，造成首華公司系爭帳戶內資金不足四十七萬零一百六十元之假
    象，混淆首華公司帳務，嗣因乙○○發覺有異，調閱並核對相關往來銀行對帳資
    料，始未交付甲○○要求之款項。又被告於前開時地受首華公司委任處理事務，
    竟侵占前開款項入己，因認被告此部分亦涉有刑法第三百三十九條第三項、第一
    項之詐欺取財未遂及同法第三百四十二條第一項之背信罪嫌云云。惟查：前開
    對帳單係被告應告訴人公司要求，於八十七年九月間始行提出，其目的在於對帳
    結算等情，為乙○○所自承，故被告是否有向告訴人公司詐取四十七萬零一百六
    十元之欺罔意圖，已有可疑。況告訴人公司具狀指稱該公司經初步查核相關帳戶
    之往來資料，發現與被告提供之明細表多有出入，乃再要求被告提出相關匯款、
    結匯等單據（見偵查卷第三頁），且證人乙○○於原審證稱：「（你們何時發現
    有疑問）八十七年七月，就是我委託他最後一筆之後。」等語，證人張永昌於原
    審證稱：「因為徐先生錢用在哪裡他大概有個譜，所以要拿對帳單，看錢用到哪
    裡去，拿到對帳單，給會計小姐發現跟銀行帳目不合，所以才要求拿水單，水單
    隔了一個月才拿給我，水單是他拿來公司，我拿到隔天就交給會計」等語（見原
    審卷第一二九頁），足認告訴人公司本即發現被告帳目不清，嗣亦未因此陷於錯
    誤，尚難遽認被告此部分所為涉及詐欺。按刑法第三百四十二條之背信罪，所
    謂不法利益，須與本人之財產或其他利益所受之損害為間接關係，始得成立。如
    將持有他人之所有物直接加以處分，應屬侵占罪之範圍。上訴人如果確曾將其持
    有糧食局之公糧，撥償其個人所欠之債務，是對於本人之財產，直接取得不法利
    益，原判決論以背信，即嫌欠合。最高法院四十四年台上字第九十一號判例要旨
    足資參照。查本件被告為首華公司處理事務，意圖為自己不法之所有，將業務上
    所持有首華公司之財物，予以侵占入己，應成立業務侵占罪，不再論以背信罪。
    此外，復查無其他積極事證足資認定被告涉有詐欺未遂或背信犯行，自屬不能
    證明被告此部分犯罪，惟因公訴意旨指此與前開論罪科刑部分有方法結果之牽連
    關係，屬裁判上一罪，爰不另為無罪之諭知。
據上論斷，應依刑事訴訟法第三百六十九條第一項前段、第三百六十四條、第二百九
十九條第一項前段，刑法第五十六條、第二百十六條、第二百十條、第三百三十六條
第二項、第五十五條，罰金罰鍰提高標準條例第一條前段，判決如主文。
本案經檢察官曾忠己到庭執行職務。
中      華      民      國    九十一    年      五      月    二十九    日
                              台灣高等法院刑事第六庭
                                  審判長法  官  陳  春  秋
                                        法  官  徐  培  元
                                        法  官  高  明  哲
右正本證明與原本無異。
不得上訴。
                                        書記官  李  垂  福
中      華      民      國     九十一   年      五      月     三十     日
附錄本案論罪科刑法條全文：
刑法第二百十條  偽造變造私文書罪
偽造、變造私文書，足以生損害於公眾或他人者，處五年以下有期徒刑。
刑法第二百十六條  行使變造變造或登載不實之文書罪
行使第二百十條至第二百十五條之文書者，依變造、變造文書或登載不實事項或使登
載不實事項之規定處斷。
刑法第三百三十六條  公務公益侵占罪、業務侵占罪
對於公務上或因公益所持有之物，犯前條第一項之罪者，處一年以上七年以下有期徒
刑，得併科五千元以下罰金。
對於業務上所持有之物，犯前條第一項之罪者，處六月以上五年以下有期徒刑，得併
科三千元以下罰金。
前二項之未遂犯罰之。
 附表一：（均係匯入甲○○於中央信託局帳號：00000000000000號
           帳戶）
┌─┬───────────┬───────────┐
│  │時間                  │金額                  │
├─┼───────────┼───────────┤
│一│八十七年一月十九日    │十萬元                │
├─┼───────────┼───────────┤
│二│八十七年一月二十六日  │八萬零二百八十九元    │
├─┼───────────┼───────────┤
│三│八十七年五月六日      │四十三萬元            │
├─┼───────────┼───────────┤
│四│八十七年五月十八日    │五十萬元              │
├─┼───────────┼───────────┤
│五│八十七年六月二日      │三萬四千元            │
├─┼───────────┼───────────┤
│六│八十七年七月十六日    │八十五萬七千五百元    │
├─┼───────────┼───────────┤
│七│八十七年七月十八日    │二十五萬元            │
├─┴───────────┴───────────┤
│合計：二百二十五萬一千七百八十九元                │
└─────────────────────────┘
 附表二：（未註明之收款人均為首華公司）
┌─┬────────┬────────┬──────┬─────┬───┐
│  │    單據名稱    │收款人          │帳卡所載日期│金      額│附註  │
│  │                │                │            │          │      │
├─┼────────┼────────┼──────┼─────┼───┤
│一│中央信託局匯出匯│誠泰銀行忠孝分行│八十七年三月│匯款金額欄│由八十│
│  │款回條聯第四聯（│00000000│三日        │由貳拾萬元│七年一│
│  │匯款人收執聯）  │八○三—六      │            │變造為貳拾│月十九│
│  │                │                │            │伍萬元，科│日之收│
│  │                │                │            │目金額欄由│執聯變│
│  │                │                │            │貳拾萬參拾│造而來│
│  │                │                │            │元變造為貳│。（日│
│  │                │                │            │拾伍萬參拾│期模糊│
│  │                │                │            │元（含匯費│，金額│
│  │                │                │            │及手續費計│變造）│
│  │                │                │            │參拾元）合│      │
│  │                │                │            │計虛列侵占│      │
│  │                │                │            │貳拾伍萬零│      │
│  │                │                │            │參拾元。  │      │
├─┼────────┼────────┼──────┼─────┼───┤
│二│同右            │同右            │同年三月三十│匯款金額欄│由八十│
│  │                │                │日          │由貳拾貳萬│七年七│
│  │                │                │            │元變造為貳│月二十│
│  │                │                │            │拾貳萬伍仟│一日之│
│  │                │                │            │元，科目金│收執聯│
│  │                │                │            │額欄由貳拾│變造而│
│  │                │                │            │貳萬參拾元│來。（│
│  │                │                │            │變造為貳拾│日期模│
│  │                │                │            │貳萬伍仟參│糊，金│
│  │                │                │            │拾元（含匯│額變造│
│  │                │                │            │費及手續費│）    │
│  │                │                │            │計參拾元）│      │
│  │                │                │            │合計虛列侵│      │
│  │                │                │            │占貳拾貳萬│      │
│  │                │                │            │伍仟零參拾│      │
│  │                │                │            │元。      │      │
├─┼────────┼────────┼──────┼─────┼───┤
│三│同右            │同右            │同年四月二十│匯款金額欄│由八十│
│  │                │                │日          │由拾萬元變│七年三│
│  │                │                │            │造為參拾萬│月三十│
│  │                │                │            │元，科目金│日之收│
│  │                │                │            │額欄由拾萬│執聯變│
│  │                │                │            │參拾元變造│造而來│
│  │                │                │            │為參拾萬參│。（日│
│  │                │                │            │拾元（含匯│期模糊│
│  │                │                │            │費及手續費│，金額│
│  │                │                │            │計參拾元）│變造）│
│  │                │                │            │合計虛列侵│      │
│  │                │                │            │占參拾萬零│      │
│  │                │                │            │參拾元。  │      │
├─┼────────┼────────┼──────┼─────┼───┤
│四│同右            │同右            │同年四月二十│匯款金額欄│由八十│
│  │                │                │八日        │由拾伍萬元│七年五│
│  │                │                │            │變造為貳拾│月十一│
│  │                │                │            │伍萬元，科│日之收│
│  │                │                │            │目金額欄由│執聯變│
│  │                │                │            │由拾伍萬元│造而來│
│  │                │                │            │變造為貳拾│      │
│  │                │                │            │伍萬元（加│      │
│  │                │                │            │匯費及手續│      │
│  │                │                │            │費計參拾元│      │
│  │                │                │            │）合計貳拾│      │
│  │                │                │            │伍萬零參拾│      │
│  │                │             │            │元。      │      │
├─┼────────┼────────┼──────┼─────┼───┤
│五│同右            │同右            │同年五月三十│匯款金額欄│無變造│
│  │                │                │日          │拾萬元，科│情事，│
│  │                │                │            │目金額欄拾│係提出│
│  │                │                │            │萬元（加匯│八十七│
│  │                │                │            │費及手續費│年三月│
│  │                │                │            │計參拾元）│三十日│
│  │                │                │            │合計侵占拾│之收執│
│  │                │                │            │萬零參拾元│聯影本│
│  │                │                │            │。        │（日期│
│  │                │                │            │          │欄模糊│
│  │                │                │            │          │非變造│
│  │                │   │            │          │，金額│
│  │                │                │            │          │亦未變│
│  │                │                │            │          │造），│
│  │                │                │            │          │明細表│
│  │                │                │            │          │記載八│
│  │                │                │            │          │十七年│
│  │                │                │            │          │三月三│
│  │                │                │            │          │十日匯│
│  │                │                │            │          │款拾萬│
│  │                │                │            │          │元（含│
│  │                │                │            │          │手續費│
│  │                │                │            │          │拾萬零│
│  │                │                │            │          │參拾元│
│  │                │                │       │          │)     │
├─┼────────┼────────┼──────┼─────┼───┤
│六│同右            │華信銀行忠孝分行│同年一月二十│匯款金額欄│無變造│
│  │                │00000000│一日        │貳拾萬元，│情事（│
│  │                │○○七四三二    │            │科目金額欄│按係重│
│  │                │                │            │貳拾萬元（│複提出│
│  │                │                │            │加匯費及手│八十七│
│  │                │                │            │續費計參拾│年四月│
│  │                │                │            │元）合計侵│廿一日│
│  │                │                │            │占貳拾萬零│之收執│
│  │                │                │            │參拾元。  │聯，日│
│  │                │                │            │          │期模糊│
│  │                │                │            │          │，非變│
│  │                │                │            │         │造，金│
│  │                │                │            │          │額亦未│
│  │                │                │            │          │變造。│
├─┼────────┼────────┼──────┼─────┼───┤
│七│同右            │同右            │同年三月十日│匯款金額欄│自同日│
│  │                │                │            │由拾萬元變│收執聯│
│  │                │                │            │造為拾貳萬│變造而│
│  │                │                │            │元，科目金│來（日│
│  │                │                │            │額欄由拾萬│期未變│
│  │                │                │            │參拾元變造│造，僅│
│  │                │                │            │為拾貳萬參│金額變│
│  │                │                │            │拾元（含匯│造）  │
│  │                │                │            │費及手續費│      │
│  │                │                │            │計參拾元）│      │
│  │                │                │            │合計拾貳萬│      │
│  │                │                │            │零參拾元，│      │
│  │                │                │            │差額即侵占│      │
│  │                │                │            │金額為貳萬│      │
│  │                │                │            │元。      │      │
├─┼────────┼────────┼──────┼─────┼───┤
│八│同右            │世華銀行古亭分行│同年一月二十│匯款金額欄│自八十│
│  │                │00000000│六日        │捌萬零貳佰│七年三│
│  │                │○七五          │            │伍拾玖元，│月三日│
│  │                │                │            │科目金額欄│收執聯│
│  │                │                │            │捌萬零貳佰│變造而│
│  │                │                │            │伍拾玖元（│來（日│
│  │                │                │            │加匯費及手│期模糊│
│  │                │                │            │續費計參拾│，金額│
│  │                │                │            │元）合計侵│未變造│
│  │                │                │            │占捌萬零貳│）    │
│  │                │                │            │佰捌拾玖元│      │
│  │                │                │            │。        │      │
├─┼────────┼────────┼──────┼─────┼───┤
│九│同右            │台中一信振興分社│同年三月六日│匯款金額欄│由八十│
│  │                │（顧碧娟：○九○│            │由貳拾萬元│七年三│
│  │                │00000000│            │變造為參拾│月廿七│
│  │                │八九）          │            │萬元，科目│日之收│
│  │                │                │            │金額欄由貳│執聯變│
│  │                │                │            │拾萬參拾元│造而來│
│  │                │                │            │變造為參拾│（日期│
│  │             │                │            │萬參拾元（│模糊，│
│  │                │                │            │含匯費及手│金額變│
│  │                │                │            │續費計參拾│造）  │
│  │                │                │            │元）合計侵│      │
│  │                │                │            │占參拾萬零│      │
│  │                │                │            │參拾元。  │      │
├─┼────────┼────────┼──────┼─────┼───┤
│十│同右            │合作金庫大里支庫│同年一月二十│匯款金額欄│日期模│
│  │                │（游耿聲：一○二│三日        │由拾貳萬參│糊，金│
│  │                │00000000│            │仟柒佰伍拾│額變造│
│  │                │七五）          │            │元變造為壹│，但有│
│  │                │                │            │拾參萬參仟│匯款情│
│  │                │                │            │柒佰伍拾元│事。  │
│  │   │                │            │，科目金額│      │
│  │                │                │            │欄由拾貳萬│      │
│  │                │                │            │參仟柒佰伍│      │
│  │                │                │            │拾元變造為│      │
│  │                │                │            │壹拾參萬參│      │
│  │                │                │            │仟柒佰捌拾│      │
│  │                │                │            │元（加匯費│      │
│  │                │                │            │及手續費計│      │
│  │                │                │            │參拾元）合│      │
│  │                │                │            │計拾參萬參│      │
│  │                │                │            │仟柒佰捌拾│      │
│  │                │                │            │元，差額即│      │
│  │                │                │            │侵占金額為│      │
│  │                │           │            │壹萬元。  │      │
├─┼────────┼────────┼──────┼─────┼───┤
│十一│同右            │合作金庫儲蓄部  │同年一月二十│匯款金額欄│日期模│
│  │                │（詹宋美娥：○五│三日        │由拾捌萬玖│糊，金│
│  │                │00000000│            │仟肆佰元變│額變造│
│  │                │九六○）        │            │造為壹拾玖│，但當│
│  │                │                │            │萬玖仟肆佰│日確有│
│  │                │                │            │元，科目金│匯款。│
│  │                │                │            │額欄由拾捌│      │
│  │                │                │            │萬玖仟肆佰│      │
│  │                │                │            │元變造為壹│      │
│  │                │                │            │拾玖萬玖仟│      │
│  │                │                │            │肆佰元（加│      │
│  │                │ │            │匯費及手續│      │
│  │                │                │            │費計參拾元│      │
│  │                │                │            │）合計壹拾│      │
│  │                │                │            │玖萬玖仟肆│      │
│  │                │                │            │佰參拾元，│      │
│  │                │                │            │差額即侵占│      │
│  │                │                │            │金額為壹萬│      │
│  │                │                │            │元。      │      │
├─┼────────┼────────┼──────┼─────┼───┤
│十二│中央信託局匯款結│乙○○          │同年一月十五│匯率四點三│      │
│  │匯收據聯        │                │日（賣匯水單│九五變造為│      │
│  │                │                │記載為同年一│四點五九五│      │
│  │                │                │月十四日）  │，新台幣金│      │
│  │                │                │     │額「貳佰壹│      │
│  │                │                │            │拾玖萬柒仟│      │
│  │                │                │            │伍佰元，手│      │
│  │                │                │            │續費一千零│      │
│  │                │                │            │九十九元，│      │
│  │                │                │            │繳付新台幣│      │
│  │                │                │            │總額貳佰壹│      │
│  │                │                │            │拾玖萬捌仟│      │
│  │                │                │            │伍佰玖拾玖│      │
│  │                │                │            │元」，變造│      │
│  │                │                │            │為新台幣金│      │
│  │                │                │            │額「貳佰肆│      │
│  │                │                │            │拾玖萬柒仟│      │
│  │                │                │            │伍佰元，手│      │
│  │                │                │            │續費壹仟零│      │
│  │                │                │            │玖拾玖元，│      │
│  │                │                │            │油電費貳仟│      │
│  │                │                │            │壹佰參拾伍│      │
│  │                │                │            │元，繳付新│      │
│  │                │                │            │台幣總額貳│      │
│  │                │                │            │佰伍拾萬零│      │
│  │                │                │            │柒佰參拾肆│      │
│  │                │                │            │元，差額即│      │
│  │                │                │            │侵占金額為│      │
│  │                │                │            │參拾萬貳仟│      │
│  │                │                │            │壹佰參拾伍│      │
│  │                │                │            │元。      │     │
└─┴────────┴────────┴──────┴─────┴───┘
附表三：明細表內其他錯列、虛列及溢列結匯款情形：
  一、八十七年一月十六日記載代辦結匯金額八萬六千一百二十元，實際上結匯十萬
      七千六百五十元（見結匯申請書）。
  二、八十七年二月十日虛列八十七年二月十日代辦結匯十二萬九千五百六十元。
  三、八十七年六月十二日記載代辦結匯二十萬四千三百二十七元，實際上代辦結匯
      十八萬四千五百四十七元。
  四、八十七年六月三十日登載代辦結匯三千四百九十元，實際上代辦結匯三千四百
      五十六元。
  五、八十七年七月十六日記載代辦結匯五十六萬四千八百元，實際上分別結匯十七
      萬二千五百元及三十四萬五千元，合計為五十一萬七千五百元。
